臺灣高等法院民事判決
108年度上易字第137號
上  訴  人  高玉庭
            A1
            A2
兼 上 2 人
法定代理人  A01
            A02
共      同
訴訟代理人  李璇辰律師
            陳奕璇律師
被 上訴 人  廖秀玲
            蔡博宇
            李絨  
            羅克任
共      同
訴訟代理人  邱柏青律師
上列當事人間請求拆屋還地等事件，上訴人對於中華民國107年1
1月22日臺灣士林地方法院105年度訴字第915號第一審判決提起
上訴，本院於109年8月11日言詞辯論終結，判決如下：
    主      文
原判決不利於上訴人部分均廢棄。
上開廢棄部分，被上訴人在第一審之訴及假執行之聲請均駁回。
第二審訴訟費用由被上訴人依附表所示比例負擔。
    事實及理由
一、被上訴人主張：伊等分別為新北市○○區○○路000號2樓至5樓
    、178之1號4樓建物（下稱系爭建物）之所有人，與上訴人
    甲○○、A01、A1、B1（下稱甲○○等4人）共有之新北市○○區○○
    段0000地號土地（下稱系爭土地）相鄰。甲○○等4人於民國1
    03年2月間，發包由原審共同被告永木川營造有限公司（下
    稱永木川公司）承攬在系爭土地上施作新建5層樓建物1棟（
    下稱系爭工程），惟永木川公司違反建築法第69條規定，於
    103年7月間在系爭土地基礎開挖實際深度超過1.5公尺，而
    未使用開挖擋土措施，亦未採取足以防止系爭建物損壞之鄰
    房保護措施，貿然使用挖土機加裝破碎機頭開挖，造成極大
    震動，致系爭建物受有牆面裂縫、漏水及插座不能使用等損
    害（下稱系爭損害，項目詳見臺北市土木技師公會鑑定報告
    書附件七）。甲○○等4人之定作及指示顯有過失，且違反民
    法第794條土地所有人不得損害鄰地建物之保護他人法律，
    伊自得依民法第184條第1、2項、第189條規定，請求甲○○等
    4人連帶給付各如附表所示之回復原狀費用，並均自起訴狀
    繕本送達翌日起加計法定遲延利息。又A1、B1（下稱A1等2
    人）於103年7月間分別為7歲、6歲，A02為其2人之法定代理
    人，伊等亦得依民法第187條第1項前段規定，請求A02給付
    如附表所示費用，並均自起訴狀繕本送達翌日起加計法定遲
    延利息。甲○○等4人、A02如任1人為給付後，其他人於該給
    付範圍內免給付義務等語（被上訴人對於上訴人逾上開範圍
    之請求，經原審判決駁回，未據其聲明不服）。
二、上訴人則以：伊於開挖前，已委由社團法人中華建築技術學
    會（下稱中華建築學會）辦理鄰房現況鑑定，但被上訴人屢
    受通知均無正當理由拒不配合會勘，拒不開門供鑑定人勘查
    ，依民事訴訟法第282條之1第1項規定之證據妨礙法則，應
    認系爭損害並非系爭工程所造成。且系爭建物老舊，又未按
    圖施工，產生裂縫及漏水之原因多端，被上訴人復不能證明
    永木川公司有使用破碎機頭開挖，亦不能證明系爭損害為系
    爭工程施工所致。縱認伊等應賠償系爭損害之修復費用，惟
    應依系爭建物使用年限計算折舊58％始為合理，且A1等2人當
    時年僅6、7歲，對於工程事項顯無識別能力，不負侵權行為
    責任等語，資為抗辯。
三、原審判決甲○○等4人應連帶給付被上訴人各如附表所示本息
    ，A02應給付被上訴人各如附表所示本息，如任1人為給付後
    ，其他人於該給付金額範圍內免給付義務，駁回被上訴人其
    餘請求。上訴人就其敗訴部分不服，提起上訴，聲明：㈠原
    判決不利於上訴人部分廢棄；㈡上開廢棄部分，被上訴人在
    第一審之訴及假執行之聲請均駁回。被上訴人答辯聲明：上
    訴駁回。
四、兩造均不爭執被上訴人為系爭建物所有人，A1等2人為未成
    年人，A02為其等法定代理人，系爭建物與甲○○等4人共有之
    系爭土地相鄰，甲○○等4人於103年2月間擔任起造人，發包
    由永木川公司承攬在系爭土地上施作系爭工程等情，並有系
    爭建物之所有權狀、系爭工程之建造執照、系爭土地之土地
    登記謄本、土地複丈成果圖、系爭工程合約書、A1等2人戶
    籍謄本為證（見原審湖調字卷第6-10、17、33、56、66-69
    頁、原審訴字卷二第17至18頁），堪信為真實。
五、被上訴人主張甲○○等4人之承攬人永木川公司開挖時未作鄰
    房保護措施，違反建築法第69條規定，致其受有系爭損害，
    上訴人應依民法第184條第1、2項、第189條、第187條第1項
    規定負損害賠償責任等語，是否有據，判斷如下：
　㈠永木川公司施作系爭工程是否違反建築法第69條規定？
  ⒈按建築物在施工中，鄰接其他建築物施行挖土工程時，對該
    鄰接建築物應視需要作防護其傾斜或倒壞之措施。挖土深度
    在1公尺半以上者，其防護措施之設計圖樣及說明書，應於
    申請建造執照或雜項執照時一併送審，建築法第69條定有明
    文。又依建築技術規則建築構造編第62條規定：「基礎設計
    及施工應防護鄰近建築物之安全。設計及施工前均應先調查
    鄰近建築物之現況、基礎、地下構造物或設施之位置及構造
    型式，為防護設施設計之依據。前項防護設施，應依本章第
    六節及建築設計施工編第八章第三節擋土設備安全措施規定
    設計施工。」同編第124條規定：「擋土設施應依基礎構造
    設計規範設計，使具有足夠之強度、勁度及貫入深度以保護
    開挖面及周圍地層之穩定。」建築技術規則設計施工編第15
    4條第4款規定：「凡進行挖土、鑽井及沉箱等工程時，應依
    左列規定採取必要安全措施：……四、挖土深度在1.5公尺以
    上者，除地質良好，不致發生崩塌或其周圍狀況無安全之慮
    者外，應有適當之擋土設備，並符合本規則建築構造編中有
    關規定設置。」
　⒉經查，環亞大地工程技師事務所（下稱環亞大地）於100年7
    月地質鑽探工程報告書已詳載系爭土地之土壤試驗、土壤地
    質、地下水位及水壓、土壤液化分析、基礎容許承載力及沈
    陷量分析、地下開挖穩定分析及基礎施工應注意事項（見原
    審訴字卷一第115-190頁），其結論與建議為：「綜合開挖
    穩定分析結果，暫取本基地基礎開挖深度約為1.00～1.50公
    尺左右，因開挖深度極淺，建議直接進行明挖即可（短期開
    挖坡角可取：θ≦45°＋ψ/2＝52.50°），不需使用開挖擋土措施
    ，此時，無發生開挖底部砂湧、軟弱土層隆起及擋土結構向
    內擠進之問題，但應對緊鄰之鄰房淺基腳進行適當保護，以
    避免發生損鄰糾紛」（見原審訴字卷一第174頁），環亞大
    地並函覆本院補充說明：「在開挖擋土設施方面，可採用適
    當尺寸之『主樁橫條板工法』、『鋼板樁工法』、『排樁（微型
    樁）擋土工法』或其他合適的開挖擋土工法，至於開挖擋土
    設施採用何種工法、何種尺寸、何種深度、何種間距，則可
    由施工單位判斷後進行設計及選取；不論開挖深度是否達1.
    5公尺，均應對鄰房之淺基礎進行適當保護，以避免發生損
    鄰糾紛」。被上訴人主張永木川公司開挖時並無鄰房保護措
    施，業據其提出照片為證（見原審湖調字卷第19-20頁）。
    上訴人雖提出開挖施工照片（見本院卷二第113-114頁），
    惟經環亞大地審視後認為：「確有看到開挖面保護措施，惟
    其設計與施作內容是否足以保護開挖面與鄰房之安全，尚無
    法由該相片進行判斷」（見本院卷二第122-1頁正反面）。
    又細觀上訴人所提照片並無擋土設施，僅有零星木條且非規
    則排列，難認符合「主樁橫條板工法」，不能證明為足以保
    護鄰房安全之保護措施。上訴人另提出系爭工程有使用預壘
    樁之照片為證（見原審卷三第64-65頁），惟觀該照片內之
    地坪已灌漿鋪平完畢，與整地及開挖照片顯示施工現場尚無
    鋼筋混凝土進場施作之情形顯有不同（見原審湖調字卷第19
    -20頁、本院卷一第315-321、371-375、389-393、397-409
    頁），亦不能證明係在整地開挖時即已設置防免鄰損之預壘
    樁。綜上，上訴人不能舉證證明永木川公司於103年7月開挖
    時有採取足以保護鄰房安全之保護措施，則被上訴人主張永
    木川公司違反建築法第69條規定等語，堪信可取。　　
　㈡系爭工程是否造成系爭建物受有系爭損害？上訴人是否應負
    損害賠償責任？　
　⒈按民法第794條關於土地所有人開掘土地或為建築時，不得因
    此使鄰地之地基動搖或發生危險，或使鄰地之工作物受其損
    害之規定，係屬同法第184條第2項所定之保護他人法律，違
    反該保護他人之法律致生損害於他人者，除依該條項但書之
    規定，能證明其行為無過失，可不負賠償責任外，即應對鄰
    地工作物所有人所受之損害，負賠償之責（最高法院99年度
    台上字第1258號判決意旨參照）。從而土地所有人為定作人
    ，委託建築師設計及交付承攬人施工時，均應注意建築師及
    承攬人之能力，並應注意工程之進行安全，以免加害於鄰地
    ，如怠於此注意即為定作或指示有過失（最高法院74年度台
    上字第1458號、72年度台上字第2225號判決意旨參照）。惟
    仍須以行為人有違反該保護他人法律之行為並其違反保護他
    人法律之行為與損害之發生間有相當因果關係為必要（最高
    法院104年度台上字第1833號、100年度台上字第390號、最
    高法院75年度台上字第462號判決意旨參照）。準此，被上
    訴人依民法第184條第1、2項、第189條規定請求甲○○等4人
    負侵權行為損害賠償責任，固應由甲○○等4人證明其並無過
    失，惟仍應由被上訴人就甲○○等4人之承攬人永木川公司所
    為開挖行為與其等所受系爭損害間具有相當因果關係一節，
    負舉證證明之責。
　⒉查臺北市土木技師公會（下稱土木技師公會）經原審囑託於106年11月22日、12月4日就系爭建物進行現況調查發現系爭建物有裂縫、漏水及插座無法使用等損害情形，有建物現況調查紀錄表及照片可稽（見土木技師公會鑑定報告書第34-105頁），惟上訴人抗辯建物有裂縫、滲漏之原因多端，被上訴人不能證明系爭損害與系爭工程有因果關係等語，則依上說明，自應由被上訴人舉證證明具有相當因果關係。被上訴人雖主張：依「新北市建築物工程施工損壞鄰房鑑定手冊」第7章7.1節規定，因本件開挖前未辦理現況鑑定，故應判定損壞皆由鄰房施工造成云云，並舉土木技師公會鑑定報告為證（外放證物1冊）。惟查「新北市建築物工程施工損壞鄰房鑑定手冊」第7章7.1節二、⒊雖規定：「⒊若未進行現況鑑定結果者，視受損戶於施工前屬完好，所有裂縫除老化現象明顯者外，判定損壞皆由鄰房施工所造成」（見本院卷二第257頁），然該手冊係新北市政府工務局（下稱工務局）編製一通用之施工損鄰鑑定方法、程序，研判準則與補償判定標準等規範，供各鑑定單位共同使用，屬行政程序法第165條規定之行政指導性質，並無訴訟上證據法則之效力，業經工務局函覆本院在卷可稽（見本院卷二第7-8頁）。又「新北市建築物施工損壞鄰房事件處理程序」第12點第1、3、6項已明訂：「本局為解決損鄰事件及減少訴訟糾，建築物含有地下層者，起造人、承造人於放樣勘驗時應提出鄰房現況鑑定報告書，以界定將來損鄰之責任。但事先經報備認可免附者不在此限。……第1項鄰房現況鑑定，得於建築執照掛號後開始辦理，如經鑑定單位正式通知3次（最後1次以掛號方式通知）無法送達或配合鑑定時，得由鑑定單位函請本局代為通知1次。……無法送達或經通知未配合鑑定之鄰房，除有特殊原因者外，事後發生與其有關之損害鄰房建築爭議事件，不適用本處理程序，由爭議雙方循司法程序解決」，可見鄰房如有未配合鑑定情形，不能適用上開鑑定手冊第7章7.1節二、⒊規定，仍應由爭議雙方舉證證明以釐清。查：
　⑴系爭工程於施工前，甲○○等4人之監造建築師事務所委託中華
    建築學會於103年3月18日、5月5日、5月13日、5月27日通知
    被上訴人，亦函請新北市政府工務局（下稱工務局）於同年
    5月30日通知被上訴人，請其等於同年3月25日（週二）、5
    月12日（週一）、5月21日（週三）、6月19日（週四）配合
    會勘，但被上訴人均未到場等情，有該學會各次會勘通知函
    、會勘紀錄表、掛號郵件資料及工務局函為證（見原審訴字
    卷三第55-59、61-63頁、本院卷一第207-227頁），參以系
    爭土地另一相鄰之174號及174之1號建物所有人已於103年4
    月28日配合完成施工前現況鑑定（見土木技師公會鑑定報告
    第108頁之施工前鑑定報告、原審訴字卷三第60頁之會勘紀
    錄表），堪認上訴人已盡通知義務，惟因被上訴人並未到場
    引導建築師進入屋內，致不能進行系爭建物之施工前現況鑑
    定，自非可歸責於上訴人。被上訴人雖主張其等有要求會勘
    日期必須為週六或週日，週一至週五無法配合云云，惟僅提
    出103年7月12日以後之函文為證（見原審訴字卷一第84-103
    頁），不能證明其等有就103年3月至6月之會勘日期與建築
    師協調。又其等103年7月12日檢舉函並未提及中華建築學會
    先前通知之會勘日期有何不妥（見本院卷一第249-251頁）
    ，其等103年7月18日陳情函始要求其後會勘日期應安排於週
    六、週日（見原審訴字卷一第84-89頁），亦不能證明被上
    訴人有正當理由不能於103年3月25日、5月12日、5月21日、
    6月19日到場會勘。從而系爭工程開挖前未進行系爭建物現
    況鑑定，致難以釐清系爭損害是否全屬系爭工程開挖行為所
    造成，此事實真偽不明之不利益應由負舉證責任之被上訴人
    承擔。　
　⑵次查被上訴人所據之土木技師公會鑑定報告係基於甲○○等4人
    未進行現況鑑定之前提並逕依「新北市建築物工程施工損壞
    鄰房鑑定手冊」第7章7.1節二、⒊規定所為之判斷（見該公
    會鑑定報告第4、8頁），惟甲○○等4人未進行現況鑑定乃可
    歸責於被上訴人無正當理由拒絕會勘所致，已如前述，則土
    木技師公會未實質判認系爭建物於施工前之狀態，逕推認其
    屋況完好，其所為之損害原因鑑定，已有所偏，難期客觀真
    實可信。而細繹其鑑定報告附件七之建物現況調查紀錄表及
    照片（見鑑定報告第34-105頁），顯示大部分裂縫均位於牆
    面，並無樑柱等結構性明顯裂縫（見鑑定報告第5-7頁），
    且鑑定時並未測量各裂縫之深度，測得之裂縫寬度大多不超
    過0.3mm，實難排除係因油漆乾裂或其他原因所致；又壁癌
    之面積廣且油漆剝落情形嚴重，應係長年潮濕之結果（見鑑
    定報告第41、42、48、62、83、84、85、87、88、90、91、
    92、93、94、95、99頁之照片），難認係103年7月始發生者
    ；況系爭建物於80年間興建完成（見原審湖調字卷第6-10頁
    之建物所有權狀），鑑定報告亦一再稱「所有裂縫除老化現
    象明顯者外，判定損壞皆由鄰房施工所造成」（見鑑定報告
    第4、8頁），但未敘明老化現象與施工造成之區辨標準究竟
    為何，該鑑定報告僅依被上訴人方面之陳述即認系爭建物之
    裂縫及滲漏均係於103年7月後始發生者，尚難遽採。參以「
    新北市建築物施工損壞鄰房事件處理程序」7.1「二、損壞
    項目之比對」詳訂：「⒈現況鑑定與損壞鑑定之損壞項目，
    需比對裂縫（含微裂縫）、潮濕、漏（滲）水、積水、磁磚
    拱脫或剝落粉刷拱脫或剝落、門窗牆與柱變形、地面凸起（
    凹陷）、各構材交界處（牆頂與版底、牆頂與樑底、交界處
    分離）之裂縫、變位、斷裂、倒塌、其他損…等。……⒋損壞鑑
    定調查時，若發現損壞數量、裂縫長度並未增加，則不需修
    復補強。但裂縫長度、寬度等有所增加時，所有損壞皆應列
    入為施工損壞鄰房之修復費用」，故依建築施工損壞鄰房之
    專業判斷標準，應詳細比對施工前、後之建物損壞情形，以
    區辨建物原有損壞及施工造成之損害，倘施工後發現損壞有
    增加之情形，始能列入鄰損修復項目。且依「新北市建築物
    工程施工損壞鄰房鑑定手冊」7.1、三、規定，須由鑑定人
    依其專業知識，區分結構性損壞、非結構性損壞，並研判受
    損害程度為嚴重、中等或輕微，進而估算其修復費用（見本
    院卷二第258-259頁），附錄三-2「日本混凝土協會建議之
    裂縫寬度容許值」則依裂縫寬度判斷是否需要修復，其研判
    指標包括裂縫深度、位置、保護層厚度、混凝土表面被覆之
    有無、材料、配比、置縫等（見本院卷二第261頁）。系爭
    工程因未於開挖前就系爭建物進行現況鑑定，而無從比對施
    工前、後之裂縫及漏水範圍有無增加情形，鑑定報告復未說
    明受損程度、裂縫深度等研判指標，益見土木技師公會鑑定
    報告並不足據為認定系爭損害與系爭工程施工行為之關聯性
    。
　⒊承上，被上訴人援引土木技師公會鑑定報告為據，主張系爭
    損害與甲○○等4人施工過失有因果關係，難認可取，被上訴
    人既不能證明系爭損害皆由甲○○等4人之承攬人永木川公司
    過失開挖行為所造成，則其等依民法第184條第1、2項、第1
    89條規定請求甲○○等4人負連帶賠償責任，即屬無據。又被
    上訴人既不能證明A1等2人成立侵權行為，則其等依同法第1
    87條第1項前段規定，請求A1等2人之法定代理人A02負賠償
    責任，亦屬無據。　　　
六、綜上所述，被上訴人依民法第184條第1、2項、第189條規定
    ，請求甲○○等4人連帶給付上訴人各如附表所示金額，及自
    起訴狀繕本送達翌日起至清償日止，按週年利率5％計算之利
    息，及依民法第187條第1項前段規定，請求A02給付上訴人
    各如附表所示本息，甲○○等4人及A02有任1人為給付，其他
    人於該給付範圍內免給付義務，並無理由，不應准許。原審
    判命上訴人如數給付，自有未洽。上訴論旨指摘原判決此部
    分不當，求予廢棄改判，為有理由。
七、本件事證已臻明確，兩造其餘之攻擊或防禦方法及所用之證
    據，經本院斟酌後，認為均不足以影響本判決之結果，爰不
    逐一論列，附此敘明。
八、據上論結，本件上訴為有理由，依民事訴訟法第450條、第7
    8條、第85條第1項後段，判決如主文。
中　　華　　民　　國　　109 　年　　8 　　月　　28　　日
                  民事第二十五庭
                      審判長法  官  謝碧莉
                            法  官  陳月雯
                            法  官  林晏如
正本係照原本作成。
不得上訴。
中　　華　　民　　國　　109 　年　　8 　　月　　31　　日

　　　　　　　　　　　　　  書記官  簡維萍